【裁判字號】    98,上訴,190
【裁判日期】    981013
【裁判案由】    違反政府採購法
【裁判全文】
臺灣高等法院花蓮分院刑事判決         98年度上訴字第190號
上  訴  人
即  被  告  甲○○
選任辯護人  簡燦賢律師
上列上訴人因違反政府採購法案件，不服臺灣臺東地方法院97年
度訴字第178號中華民國98年5月18日第一審判決（起訴案號：臺
灣臺東地方法院檢察署96年度偵字第1251號），提起上訴，本院
判決如下：
    主  文
上訴駁回。
    事實及理由
一、本案經本院審理結果，認第一審以上訴人即被告（以下稱被
    告）甲○○犯政府採購法第87條第4項之罪，判處有期徒刑1
    年6月，減為有期徒刑9月，認事用法並無不當，量刑尚稱妥
    適，應予維持，除增列下敘理由外，其餘均引用如附件第一
    審判決書記載之事實、證據及理由。
二、被告上訴意旨略以：
（一）被告甲○○本身為土木工程之廠商，於原審庭訊時證人寅
      ○○證稱被告僅於伊忙不過來時，幫忙打電話，並未領其
      薪水，且圍標過程中伊只給香煙、檳榔及請吃飯，並未給
      予任何好處，並係算次數工作，有工作才找被告，被告自
      己有零工等語。故被告應僅係幫忙打電話聯絡圍標廠商，
      對打電話之行為，未得到薪水或相當之報酬，被告自己有
      零工，並非專職為寅○○處理圍標事宜之人。
（二）依監聽譯文，被告固確有與圍標廠商聯絡，但非以自己名
      義要求通知圍標廠商，大抵均是以綽號「北港」之寅○○
      名義，要求圍標廠商與會，或談論相關事宜。至於圍標內
      容，諸如主標、陪標之廠商、意欲圍標之工程、投標價額
      等，均是圍標廠商開會協議而成，並非被告所能左右，其
      打電話通知開會、談論圍標內容等，均非實際圍標(或稱
      搓圓仔湯行為)犯罪構成要件內之行為。
（三）基於幫助之犯意所為構成要件以外之行為，乃屬幫助犯，
      大法官會議釋字第109號解釋有明文說明。被告與寅○○
      為侄叔關係，幫忙寅○○打電話之行為，乃寅○○基於親
      誼所託，渠本身復有其他零工工作，非參與圍標之廠商，
      並無投標、圍標之資格，是被告幫忙寅○○聯絡廠商，既
      對其本身無利益，且是因親誼為之，顯係基於幫助之犯意
      而為，並非參與犯罪之意思為之。至於圍標之內容如何，
      均是圍標會議所決定，被告並無資格參與該會議，對該會
      議結果無從提供意見，更不可能加以操控，是以有關圍標
      之構成要件行為，被告並未參與，所參與為圍標構成要件
      以外之聯絡或談論事宜。依上揭大法官會議解釋，應僅係
      幫助犯，原審認定與寅○○係共同正犯關係，容有誤會。
（四）且本案其他共同被告，量刑均較被告為輕，參諸其他共同
      被告部分乃參與圍標之廠商，被告只是以電話聯絡圍標廠
      商，並未參與圍標會議，其行為即使認定係共同正犯，犯
      行亦較輕微，惟量刑卻較其他參與圍標會議之廠商為重，
      原審量刑有輕重失衡之情形。
三、經查：
（一）按以自己共同犯罪之意思，參與實施犯罪構成要件以外之
      行為，或以自己共同犯罪之意思，事先同謀，而由其中一
      部分人實施犯罪之行為者，均為共同正犯。且共同正犯之
      意思聯絡，不限於事前有所協議，其於行為當時，基於相
      互之認識，以共同犯罪之意思參與者，亦為共同正犯，亦
      不以數人間直接發生者為限，即有間接之聯絡者，亦包括
      在內（大法官會議釋字第109號及最高法院73年台上字第
      1886號、77年台上字第2135號判例參照）。
（二）被告對原審認定其確係在圍標集團中擔任對外聯絡廠商及
      主持圍標會議工作之事實坦承不諱，業經於本院準備程序
      及審理中供述甚詳，再參以證人黃教枝證稱被告確亦曾主
      持圍標會議（見91年12月26日調查筆錄）等語，足以認定
      被告確有參與圍標之行為，其辯稱未參與圍標協議云云，
      顯係不實。
（三）再依卷附監聽譯文記載，被告撥打電話時，對部分廠商雖
      係以訴外人寅○○代理人之身份洽談各種參與圍標之事項
      ，惟對多家圍標廠商談論之內容，均係各項工程之價格決
      定及得標廠商之決定等事項，且與參與圍標之廠商溝通投
      標價格等事項時，依其談論方式及內容，均係以自己意思
      決定，故縱部分犯行僅係撥打電話聯絡，並未參與圍標會
      議，其仍係以自己犯罪意思參與構成要件以外之行為，參
      以前揭大法官會議釋字第109號解釋，被告確係屬共同正
      犯，並非如其所辯之僅以幫助之意為之，亦非如證人寅○○於原審證述之被告僅偶而幫忙等語，故證人寅○○於原
      審之證述既與卷附通訊監察記錄等大相逕庭，其所證應僅
      係迴護被告之舉，不足採信。而被告辯稱僅係幫助犯行云
      云，亦顯與事實相違，不可採信。
（四）又參以卷附通訊監察記錄顯示，被告參與圍標之工程甚多
      ，並以居於握有決定權之集團首領寅○○姪子、係寅○○
      代理人之重要地位撥打電話予各家廠商，其行為惡性當甚
      為嚴重，原審既已審酌被告犯行破壞採購制度之公平性，
      參與之犯罪情節所造成損害、參與程度、生活狀況、智識
      程度、素行等一切情形予以量刑，並依中華民國九十六年
      罪犯減刑條例予以減刑，本院認原審所量處之刑度尚稱妥
      適，被告以量刑過重為由提起上訴，顯屬無據。至被告所
      量處之刑度與其他共犯相較是否過重而有不公平？按各共
      犯間參與程度本即有別，本件被告犯行與其量處之刑度尚
      稱相當業如前述，並無過重之情形，至各共犯之狀況原即
      有差異，故而量刑自有不同，其參與情形及坦承犯行對認
      定事實之程度如何，均未可以同一標準量定，本件原審量
      刑並無輕重失衡之情形，被告以此為由提起上訴，亦無可
      採。
（五）綜上所述，被告確有如事實欄所載犯行，且參以卷附證據
      ，即通訊監察紀錄及證人之證詞等，足以顯示被告參與之
      寅○○集團，利用圍標方式使臺東縣之公共工程因而陷入
      不公平競爭之危機，被告等所為幾等同於將大小工程全數
      欲掌握在內，其敗壞工程之公正性不容懷疑，其以此方式
      包攬臺東縣境內之工程，竟仍於本院上訴時空言否認僅稱
      係幫助犯，並稱原審量刑過重云云，顯均為無理由，應予
      駁回。至政府採購法第87條第4項之犯罪，以行為人主觀
      上有影響決標價格或獲取不當利益之意圖，並以協議為手
      段，而達於使廠商不為投標或不為價格競爭之結果為要件
      ，其犯罪行為即屬既遂，且不以聯合全部廠商為必要，故
      被告圍標之工程中縱有最後係未參與圍標之廠商得標，亦
      不影響其犯罪之既遂，併予敘明。
據上論結，應依刑事訴訟法第373條、第368條，判決如主文。
本案經檢察官朱秋菊到庭執行職務。
中    華    民    國    98    年    10   月     13    日
                 刑事庭審判長  法  官  何 方 興
                               法  官  林 德 盛
                               法  官  王 紋 瑩
以上正本證明與原本無異。
其餘如不服本判決，應於收受送達後10日內向本院提出上訴書狀
，其未敘述理由者，並得於提起上訴狀後10日內向本院補提理由
書（均須按他造當事人之人數附繕本)「切勿逕送上級法院」。
中    華    民    國    98    年    10    月    13    日
                               書記官  李 芸 宜
（附件）
臺灣臺東地方法院刑事判決               97年度訴字第178號
公  訴  人  臺灣臺東地方法院檢察署檢察官
被      告  甲○○  男  34歲（民國○○年○月○日生）
                    身分證統一編號：Ｚ000000000號
                    住臺東縣臺東市○○路○段23巷170號
選任辯護人  簡燦賢律師
被      告  鍾懿章  男  42歲（民國○○年○月○○日生）
                    身分證統一編號：Ｚ000000000號
                    住臺東縣臺東市○○路343巷4號
選任辯護人  郭重鑾律師（財團法人法律扶助基金會）
被      告  莊東波  男  49歲（民國○○年○月○日生）
                    身分證統一編號：Ｚ000000000號
                    住臺東縣臺東市○○○路277巷85號
選任辯護人  簡燦賢律師
被      告  蔡清棕  男  49歲（民國○○年○月○○日生）
                    身分證統一編號：Ｚ000000000號
                    住臺東縣臺東市○○路○段135號
            楊宗福  男  51歲（民國○○年○○月○○日生）
                    身分證統一編號：Ｚ000000000號
                    住臺東縣臺東市○○○路115號
上  2   人
選任辯護人  陳信伍律師
被      告  許峻瑋  男  35歲（民國○○年○月○日生）
                    身分證統一編號：Ｚ000000000號
                    住臺東縣臺東市○○路170巷34號
指定辯護人  郭重鑾律師
被      告  卯○○  男  55歲（民國○○年○月○日生）
                    身分證統一編號：Ｚ000000000號
                    住臺東縣臺東市○○街61巷117號
選任辯護人  陳信伍律師
上列被告等因違反政府採購法等案件，經檢察官提起公訴（96年
度偵字第1251號），本院判決如下：
    主    文
甲○○共同連續犯政府採購法第八十七條第四項之妨害投標罪，
處有期徒刑壹年陸月，減為有期徒刑玖月。
鍾懿章共同連續犯政府採購法第八十七條第四項之妨害投標罪，
，累犯，處有期徒刑捌月，減為有期徒刑肆月，如易科罰金，以
銀元佰元即新臺幣玖佰元折算壹日。
莊東波、蔡清棕、楊宗福、許峻瑋共同連續犯政府採購法第八十
七條第四項之妨害投標罪，各處有期徒刑玖月，各減為有期徒刑
肆月又拾伍日，如易科罰金，均以銀元佰元即新臺幣玖佰元折
算壹日。
卯○○共同連續犯政府採購法第八十七條第四項之妨害投標罪，
處有期徒刑拾月，減為有期徒刑伍月，如易科罰金，以銀元佰
元即新臺幣玖佰元折算壹日。
    犯罪事實
一、甲○○（綽號「阿茂」）與其親叔叔寅○○（另經臺灣高雄
    地方法院以94年度訴字第1921號、臺灣高等法院高雄分院以
    96年度上訴字第1603號判決；以下均稱另案，案號不贅引）
    及綽號「東海」之鍾懿章、綽號「東波仔」之莊東波、綽號
    「赤腳棕」之蔡清棕、綽號「瘦福」之楊宗福、綽號「阿宏
    」之許峻偉及英峻營造有限公司負責人、臺灣區營造同業公
    會臺東辦事處總幹事、綽號「清哥」之卯○○等人，共同基
    於意圖影響決標價格及獲取不當利益之犯意聯絡，組成圍標
    集團（寅○○負責主持圍標會議，卯○○與寅○○互通圍標
    訊息，甲○○則主要對外聯絡廠商及主持圍標會議，蔡清棕
    則在行政院經濟部水利署第八河川局〈下稱第八河川局〉負
    責聯絡廠商並掌握投標情報，鍾懿章則在附表編號六所示工
    程之決標現場阻擋廠商投標，楊宗福負責尋找廠商、提供圍
    標協議場所及主持圍標會會議，莊東波則負責尋找廠商及在
    第八河川局掌握投標狀況，許峻瑋負責聯絡廠商及載送寅○○至第八河川局），自民國91年3月間起，對於第八河川局
    依據政府採購法，所陸續發包之如附表所示工程之標案展開
    圍標，即在工程開始領標至開標前之期間，派員至發包單位
    附近守候，記下領標之廠商名單及阻擋欲參與投標之廠商投
    遞標單，並於上開期間內聯絡有意投標廠商至特定地點（如
    臺東縣臺東市東海國中前即楊宗福位於同市○○○路115號
    前之停車場、美娥餐廳、東方之龍KTV、海霸王餐廳等地）
    聚會。寅○○、甲○○等圍標集團成員則於聚會中，與有意
    投標之廠商先行就渠等及其餘未得標廠商在開標後所能獲得
    之利潤出價，並以出價最高者為主標廠商（俗稱「爐主」）
    ，其餘廠商均為陪標廠商，再議定主標廠商之工程投標金額
    及陪標廠商之投標金額（俗稱搓圓仔湯），以此方式協議聚
    會之廠商於投標時，均依上開議定之結果投標，不得互相競
    價，藉以提高主標廠商得標標價從中牟利，使廠商違反其本
    意投標或不為投標。事後，並由寅○○、甲○○等圍標集團
    成員，一一通知有領標而未與會之領標廠商要求渠等亦均須
    依上開議定之結果投標。開標後若順利由前述議定之主標廠
    商得標，則該得標之主標廠商須將上開之「搓圓仔湯」錢交
    由寅○○等圍標集團成員，由寅○○等圍標集團成員抽取百
    分之50之利潤，其餘金額再依比例分配予陪標廠商（數千元
    至數萬餘元不等），以此方式，使廠商不為投標或不為價格
    之競爭。
二、案經法務部調查局臺東縣調查站報告臺灣臺東地方法院檢察
    署檢察官指揮偵查起訴。
    理    由
壹、程序部分：
一、被告蔡清棕、楊宗福、卯○○之選任辯護人為被告3人辯護
    稱：本件證人庚○○、丁○○、癸○○、壬○○、丑○○、
    丙○○、戊○○、庚○○、辛○○、乙○○於法務部調查局
    臺東縣調查站（下稱東調站）之陳述，均為審判外所為之陳
    述，屬傳聞證據，無證據能力等語。被告甲○○、莊東波之
    選任辯護人為被告2人辯護稱：本案被告以外之人於警詢、
    東調站之陳述，均無證據能力等語。被告鍾懿章、許峻瑋之
    選任、指定辯護人為被告辯護稱：本件證人庚○○、丁○○
    、癸○○、壬○○、丑○○、丙○○、戊○○、庚○○、辛○○、乙○○、寅○○於東調站之陳述，屬傳聞證據，無證
    據能力等語。按被告以外之人於審判外之言詞或書面陳述（
    即學理上所稱之「傳聞證據」），除法律有規定者外，不得
    作為證據（即學理上所稱之「傳聞法則」）。刑事訴訟法第
    159條第1項固有明文。然按被告以外之人於檢察事務官、司
    法警察官或司法警察調查中所為之陳述，與審判中不符時，
    其先前之陳述具有較可信之特別情況，且為證明犯罪事實存
    否所必要者，得為證據。同法第159條之2亦有明定。所謂「
    與審判中不符」，係指該陳述之主要待證事實部分，自身前
    後之供述有所不符，導致應為相異之認定，此並包括先前之
    陳述詳盡，於後簡略，甚至改稱忘記、不知道或有正當理由
    而拒絕陳述等實質內容已有不符者在內（最高法院96年度台
    上字第4365號判決可資參照）。另所謂「有較可信之特別情
    況」，係指陳述是否出於供述者之真意、有無違法取供情事
    之信用性而言，故應就偵查或調查筆錄製作之原因、過程及
    其功能等加以觀察其信用性，據以判斷該傳聞證據是否有顯
    不可信或有特別可信之情況而例外具有證據能力（最高法院
    94年度台上字第629號判決可資參照）。查本件證人乙○○
    、丙○○、丁○○、戊○○、庚○○、辛○○、壬○○、癸○○、丑○○、寅○○於東調站及本院審理時之陳述，有若
    干前後不一之情形（對部分事實已不復記憶，對諸多細節描
    述之詳盡程度互見，對於被告等人是否有施以脅迫亦有前後
    不一），該等事項亦牽涉本件犯罪事實是否成立之認定，且
    其等於警詢時，亦查無不法方式取供之情事，揆之上開規定
    ，應認有證據能力。另被告鍾懿章、許峻瑋之選任、指定辯
    護人固稱：被告鍾懿章、許峻瑋於東調站、警詢之陳述，依
    刑事訴訟法第159條第1項之規定，無證據能力；卷附通聯記
    錄與被告鍾懿章、許峻瑋之犯罪，無關聯性，亦無證據能力
    云云（見本院卷二第100頁及其背面），惟傳聞法則僅適用
    於被告以外之人於審判外之陳述，被告本身之陳述並無傳聞
    法則之適用。又所謂證據關聯性，係指證據資料形式上與起
    訴之待證事實有直接或間接之相關性之謂。證據關聯性之判
    斷，乃由形式上觀察證據資料與起訴待證事實之直接或間接
    相關性而獲得，屬證據能力層次之問題，至於證據資料實質
    內容是否為真，則為經過審理調查後是否可信之證明力問題
    ，兩者非屬同事，不宜混淆。公訴人所提出之通聯記錄，其
    內容在形式上已涉及本案投標、圍標之相關犯罪事實，而檢
    察官係依卷內全般證據資料，認被告鍾懿章、許峻瑋屬共同
    正犯對之提起公訴，自難謂形式上與上開通聯記錄無證據關
    聯性。至於是否可經由上開通聯記錄證明被告2人確有公訴
    人所指之犯罪事實，則為證明力之問題，與證據關聯性之判
    斷無涉。辯護人上開所指，顯屬誤認。
二、按被告以外之人於審判外之陳述，雖不符刑事訴訟法第159
    條之1至之4之規定，而經當事人於審判程序同意作為證據，
    法院審酌該言詞陳述或書面陳述作成時之情況，認為適當者
    ，亦得為證據；當事人、代理人或辯護人於法院調查證據時
    ，知有第159條第1項不得為證據之情形，而未於言詞辯論終
    結前聲明異議者，視為有前項之同意，刑事訴訟法第159條
    之5定有明文。查本案以下所引用之傳聞證據，除上開辯護
    人所爭執之證據已如前述外，被告等7人及其等之辯護人於
    本院準備程序中均表示沒有意見，同意作為證據，且迄於言
    詞辯論終結前，亦未就本院所調查之證據資料主張有刑事訴
    訟法第159條第1項不得為證據之情形，本院審酌該證據作成
    之情況，認均無不適當情事，依刑事訴訟法第159條之5第2
    項之規定，均有證據能力。另就證人子○○部分，被告甲○○、莊東波及其辯護人於本院審理時已明確捨棄傳喚（本院
    卷二第225頁背面至第226頁），並同意子○○於審判外之陳
    述有證據能力，則其顯已放棄被告對質詰問權之行使，引用
    上開證人於東調站所為之陳述作為證據應屬適當，依上開規
    定，自得作為證據。又證人己○○業於94年1月21日死亡，
    有其戶役政資料1紙在卷可考（見本院卷一第217頁），則其
    於東調站詢問時所為之陳述，依刑事訴訟法第159條之3第1
    款之規定，自應有證據能力，均併此說明。
三、又按監聽係政府機關依據通訊保障及監察法之授權所為截取
    他人通訊內容之強制處分，必須符合所列舉之得受監察之犯
    罪與受監察者之要件，始為合法，此觀修正前、後之該法第
    5條第1項規定即明。然偵查作為屬於浮動之狀態，偵查機關
    於執行監聽時未必能保證獲得所受監察罪名之資料，自亦無
    從事先預測或控制監聽所可能擴及之範圍。因此，在監聽過
    程中時而會發生得知「另案」之通訊內容。此「另案監聽」
    所取得之證據，如若係執行監聽機關自始即偽以有本案監聽
    之罪名而聲請核發通訊監察書，於其監聽過程中發現另案之
    證據者，因該監聽自始即不符正當法律程序，且執行機關之
    惡性重大，則其所取得之監聽資料及所衍生之證據，不論係
    在通訊保障及監察法第5條第5項增訂之前、後，悉應予絕對
    排除，不得作為另案之證據使用。倘若屬於本案依法定程序
    監聽中偶然獲得之另案證據，則因其並非實施刑事訴訟程序
    之公務員因違背法定程序所取得之證據，當亦無刑事訴訟法
    第158條之4之適用。此種情形，應否容許其作為另案之證據
    使用，現行法制並未明文規定。而同屬刑事強制處分之搜索
    、扣押，則於刑事訴訟法第152條規定有學理上所稱之「另
    案扣押」，允許執行人員於實施搜索或扣押時，對於所發現
    「另案應扣押之物」得以立即採取干預措施而扣押之，分別
    送交該管法院或檢察官。鑒於此種另案監聽之執行機關並不
    存在脫法行為，且監聽具有如前述不確定性之特質，其有關
    另案之通訊內容如未即時截取，蒐證機會恐稍縱即失。則基
    於與「另案扣押」相同之法理及善意例外原則，倘若另案監
    聽係偵查機關本於善意而偶然取得者，自應容許將該「另案
    監聽」所偶然獲得之資料作為另案之證據使用。查本件公訴
    人提出用以證明被告等人有圍標事實之監聽譯文表，係以毒
    品、槍砲為案由而核發之通訊監察書所得之衍生證據，有卷
    附之高雄地方法院檢察署91年雄檢楠監洪字第50號通訊監察
    書1份可資參佐，而上開通訊監察書之核發，依卷內事證觀
    之，並無自始惡意聲請通訊監察之情事，並經本院調取該案
    通訊監察全卷核閱無誤，揆諸前開說明，自應認前開因毒品
    、槍砲案件所得之通訊監察譯文，於本案有關被告等人違反
    政府採購法之犯行部分，亦得容許其作為證據使用。被告甲○○、莊東波之辯護人稱：另案監聽應無證據能力等語（見
    本院卷三第116頁），容有誤會。
貳、實體部分：
一、訊據被告等7人均否認有公訴人所指之上開犯行，被告甲○○辯稱：寅○○是伊的親叔叔沒有錯，關於犯罪事實部分，
    有的時候伊的叔叔會叫伊打電話，叫廠商去開會的時間、地
    點集合，伊不會參加圍標協議標價聚會，也沒有分到錢，工
    程開標伊也沒有去，伊叔叔要伊幫忙打電話，只有在有空的
    時候才會打，廠商的電話、地址是寅○○提供的的云云。被
    告莊東波辯稱：伊覺得是被寅○○騙了，他跟伊說去第八河
    川局外面看看有哪些認識的廠商，如果有人得標的話，伊可
    以向他招攬工作，但是伊沒有得到任何的工作云云。被告鍾
    懿章辯稱：伊的外號是「懿章」，不是「東海」，可能是「
    東海」這個人做了什麼事，檢察官將他與伊畫上等號；伊沒
    有參加91年3月間的圍標聚會，伊在91年1月就因為腿斷而住
    院了云云。被告許峻瑋辯稱：伊會去第八河川局找甲○○，
    但不是寅○○的手下，寅○○會叫伊載他去第八河川局，因
    為寅○○沒有車子，伊常去甲○○家碰到寅○○，甲○○也
    沒車子，才會順道載他去第八河川局，寅○○下車後，伊就
    離開了云云。被告蔡清棕辯稱：伊是想要多一份工作，當時
    是從事挖土機工作，起訴書沒有提到伊，伊不知道為何會被
    起訴云云。被告楊宗福辯稱：寅○○有打電話給伊，要到伊
    家附近是要去泡茶，伊不知道他是要去「搓圓仔湯」，伊就
    去買礦泉水、食物給他們吃，他們好像在談論有關河川局工
    程的事情，大約談了1個多小時，伊沒有全程在場云云。被
    告卯○○辯稱：伊是臺東縣營造公會總幹事，必須接受營造
    業者的諮詢，這是伊的義務以及責任，所以不能拒絕；有時
    候會接到自稱「北港仔」那邊的人來問伊廠商電話，並不是
    寅○○本人，伊和寅○○本人從來沒有接觸過，因為打電話
    來都是自稱是北港那邊的人，而且之前有通過電話，伊也認
    得寅○○的聲音，只要業者打電話來向伊諮詢，伊都會說，
    不只是有北港仔那邊的人；伊認識寅○○很久，因為10幾年
    前在朋友家認識的，但是伊沒有參與過他們任何聚會，我也
    沒有找過任何廠商說過任何關於工程的事情；在自稱北港仔
    那邊的人打電話給伊諮詢的時候，還不知道寅○○在從事圍
    標的事情，而是等到被調查站傳訊的時候才知道寅○○有在
    從事圍標的事情云云。
二、經查：
（一）第八河川局所發包之如附表所示之「美山海岸保護工程」
      、「臺東海岸保護整建工程」、「豐源海岸整建工程」、
      「卑南溪梅山部落護岸工程」、「三間海岸保護工程」、
      「加典溪左岸一、二號堤防整建工程」等標案，另案被告
      寅○○所組成之圍標集團均參與圍標，並打電話聯絡各投
      標之包商召開會議，以決定得標者及所需分配之利益等情
      ，業據證人即另案被告寅○○於歷次程序中坦承不諱（見
      寅○○另案於臺灣高雄地方法院95年8月17日準備程序筆
      錄、96年5月9日審判筆錄，臺灣高等法院高雄分院96年8
      月20日準備程序筆錄、97年7月29日審判筆錄；97年3月12
      日偵訊筆錄；本院卷二第277-311頁所附98年2月17日審判
      筆錄），核與證人庚○○（見調查卷1第143-150頁91年12
      月27日調查筆錄、91年他字第141號偵查卷第103-104頁92
      年1月16日偵訊筆錄；另案高雄地院卷第187-200頁95年11
      月7審判筆錄）、辛○○（見調查卷1第157-163頁91年12
      月27日調查筆錄）、乙○○（見調查卷2第154-159頁91年
      12月27日調查筆錄）、黃教枝（見調查卷2第162-169頁91
      年12月26日調查筆錄）、己○○（見調查卷5第49-56頁91
      年12月26日調查筆錄）、戊○○（見調查卷1第133-141頁
      91年12月24日調查筆錄；另案高雄地院卷第160-173頁95
      年11月7日審判筆錄）、丑○○（見調查卷1第117-124頁9
      1年12月24日、偵字卷第117-119頁96年9月13日調查筆錄
      ；偵字卷第16-21頁96年11月14日偵訊筆錄；另案高雄地
      院卷第173 -181頁95年11月7日審判筆錄）、子○○（見
      調查卷1第112-116頁91年12月24日調查筆錄）、丁○○（
      見調查卷1第70-80頁91年12月18日、偵字卷第83-84頁96
      年9月12日調查筆錄；另案高雄地院卷第286-295頁96年1
      月10日審判筆錄）、劉永智（見調查卷1第89-93頁91年12
      月18日、偵字卷第100-101頁96年9月12日調查筆錄）、癸○○（見調查卷1第94-100頁91年12月23日、偵字卷第93
      、94頁96年9月12日調查筆錄，第23-26頁96年11月14日偵
      訊筆錄）、壬○○（見調查卷1第104-110頁91年12月23日
      調查筆錄）、林茂雄（見調查卷1第180-186頁92年1月15
      日調查筆錄）、陳順來（見調查卷1第100-103頁92年1月
      15日調查筆錄）、王文雄（見偵字卷第105-106頁96年9月
      12日調查筆錄）、陳清柱（見調查卷1第206-211頁92年2
      月14日調查筆錄，偵字卷第109-110頁96年9月12日調查筆
      錄）等人之證述相符，且有通訊監察譯文（詳見法務部調
      查局臺東縣調查站「寅○○、卯○○等違反政府採購法案
      」通訊監察譯文資料影本第二宗」）、行動電話查詢資料
      、第八河川局辦理「美山海岸保護工程」、「台東海岸保
      護工整建工程」、「豐源海岸整建工程」、「卑南溪梅山
      部落護岸工程」、「三間海岸保護工程」、「加典溪左岸
      一、二號堤防整建工程」之開（決）標紀錄（見本院95年
      度東院檢保管字第820號扣案證物1箱）等存卷可稽，堪認
      上揭工程確遭另案被告寅○○集團圍標無訛。
（二）本案尚須審究者，在於本件被告等7人是否均參與另案被
      告寅○○所組成之圍標集團及其等行為分擔各自為何等節
      。查被告甲○○自承：其叔叔寅○○要其電話給丁○○等
      廠商等語（甲○○97年3月12日偵訊筆錄及本院97年8月5
      日準備程序筆錄）。被告楊宗福則自承：寅○○的圍標會
      議會借用其住處集會；寅○○選定欲圍標的工程後，會自
      己打電話，或由「阿茂」電話，問廠商有無領標單，確定
      領標廠商後，再召集領標廠商到特定地點，如美娥餐廳、
      東方之龍KTV，海霸王餐廳或伊的家前面的停車場開會，
      91年3月6日晚上8點左右，寅○○等人有召集欲投標廠商
      到伊家門口的停車場開會，91年3月7日卑南溪梅山部落護
      岸工程開標結束後，「阿茂」有打電話告訴伊有決標等語
      （見楊宗福92年2月28日調查筆錄及本院前揭準備程序筆
      錄）。被告卯○○自承：聽說寅○○在臺東以圍標為業，
      他曾打電話給伊，要伊幫忙找廠商，有時廠商不願意接聽
      寅○○的電話，所以才會找伊代為聯絡等語（見卯○○92
      年2月25日調查筆錄）。被告莊東坡自承：寅○○會問伊
      廠商的電話，有時會叫伊打電話給廠商，聯絡廠商看有沒
      有人要標等語（見莊東坡92年1月2日調查筆錄）。被告蔡
      清棕自承：91年3月7日卑南溪梅山部落護岸工程開標當天
      ，「阿茂」叫伊到現場看有何人投標，有幾個人投標，並
      回報投、開標情形等語（見蔡清棕92年2月24日調查筆錄
      ）。被告等人所陳上情與證人即另案被告寅○○於歷次程
      序及本院審理時結證：伊有參與本案工程的圍標，91年3
      月6日有約廠商到東海國中附近去談圍標、搓圓仔湯的事
      情；有打電話叫戊○○、丁○○、壬○○來參加協議；卑
      南溪梅山部落護岸工程、三間海岸保護工工程的搓圓仔湯
      錢也有給他們；有時候伊忙不過來，會請甲○○打個電話
      ，莊東坡也會幫伊打電話，不然就是請他通知伊廠商投標
      的情形；伊在圍標時，都是請廠商幫忙，有直接打給從事
      營造業的蔡清棕、楊宗福及總幹事卯○○，有請卯○○幫
      伊找一個伊聯絡不到的廠商，一般都是伊主持場外標會議
      ，曾經借用楊宗福的房子；開標時如果伊在忙的話，會請
      在庭的被告幫伊去看看，請他們幫伊注意一下有沒有進去
      的廠商是伊沒有聯絡到的，不一定是何人會通知伊投標情
      形，要看何人分到在現場，許峻瑋有去過那邊；通知伊廠
      商的投標情形，是要告訴沒有參加的廠商說工程已經協議
      好，看能不能配合一下，甲○○、莊東坡、蔡清棕都是因
      為要跟廠商聯絡這樣的事情，才會請他們去與廠商聯絡等
      節亦可相符（見寅○○另案於臺灣高雄地方法院審理時之
      95年8月17日、96年8月20日準備程序筆錄、96年5月9日審
      判筆錄；97年3月12日偵訊筆錄；97年7月29日另案於臺灣
      高等法院高雄分院審理時之審判筆錄；本院卷二所附98年
      2月17日審判筆錄）。又證人庚○○於東調站詢問時證稱
      ：於卑南溪梅山部落護岸工程開標日即91年3月7日前一日
      ，接獲「阿茂」（即甲○○）的電話詢問其有無領標，並
      約其當日晚間在「瘦福仔」（即楊宗福）家討論搓圓仔湯
      事宜，「阿茂」召集的搓圓仔湯協議有很多次，經常是「
      阿茂」、「北港仔」（即寅○○）、「瘦福仔」在主持，
      三間海岸保護工工程開標前一天即91年3月7日亦有接獲「
      阿茂」來電要其慢點再投標；伊收過搓圓仔湯錢大約3、4
      次，每次大約新臺幣3千到5千元不等，都是「阿茂」拿給
      伊的等情相符（見庚○○91年12月27日調查筆錄），於檢
      察官訊問時結證：卑南溪梅山部落護岸工程伊有去領標，
      當天「阿茂」打電話要伊去開會，伊就到「瘦福仔」的住
      處開會等語（見庚○○92年1月16日偵訊筆錄），另案於
      臺灣高雄地方法院審理時結證上開所證均屬實在（見另案
      臺灣高雄地方法院95年11月7日審判筆錄）。證人丁○○
      證稱：上開工程的開標前一天傍晚或晚上，寅○○或「阿
      茂」都有打電話來給伊，詢問是否有購買標單，命令伊不
      可先行投寄，或約定晚間在特定地點見面，先開場外標，
      決定由何人得標；經常會打給伊的是寅○○、甲○○及綽
      號「阿宏」的人（即許峻瑋）等語（見丁○○91年12月18
      日、96年9月12日調查筆錄），於檢察官偵訊時證稱：伊
      於調查站所作筆錄都實在，伊有參加豐源海岸保護工工程
      、三間海岸保護工工程、加典溪左岸堤防工程的搓圓仔湯
      ，是寅○○主持，另外蔡清棕、楊宗福、鍾懿章、甲○○
      、「阿宏」（即許峻瑋）均有去，其中一件，莊東坡也有
      去；搓圓仔湯是寅○○主持，看哪家廠商要作，寫出來最
      大的作，就是標價寅○○先講，然後大家出價，出價就是
      搓圓仔湯的錢等語（見丁○○96年11月14日偵訊筆錄），
      於本院審理時再次明確結證：在搓圓仔湯會議中，鍾懿章
      有在場等語（見本院卷三所附98年4月23日審判筆錄）。
      證人辛○○證稱：91年3月間三間海岸保護工工程，伊第
      一次投標是用翔傑營造名義參標，在開標前一天，伊接到
      自稱「北港仔」這邊男子的電話，說是北港的姪子，要伊
      先不要寄標單，晚上先到臺東市東海國中前集合，會有人
      來載伊去綽號「瘦福」家裡搓圓仔湯，當時伊依約前往，
      但因不熟悉臺東市的環境，找不到東海國中，所以沒有參
      加搓圓仔湯協商等語（見辛○○96年9月13日調查筆錄）
      。證人黃俊福證稱：伊在領取臺東海岸保護工工程及豐源
      海岸保護工工程的標單後，就接到自稱北港姪兒的男子電
      話，要伊不要擅自投標等語（見黃俊福92年1月20日調查
      筆錄）。證人董嘉雄證稱：伊有買加典溪左岸一、二號堤
      防整建工程的標單要參加投標，開標前沒有接到電話，一
      直到開標當時，伊持標單到第八河川局要投遞標單時，碰
      到自稱「北港這邊」這一夥人的一個成員「東海」，他要
      求伊先不要直接投進去，聽後他們指示再說，當時金額就
      照「東海」指定的金額來寫，伊沒有得標，只是算陪標；
      鍾懿章就是「東海」，寅○○就是「北港」沒錯等語（見
      92年1月20日調查筆錄）。證人黃教枝證稱：伊曾參加由
      「北港仔」召集得圍標協議2、3次，協議地點在臺東市○○路東方之龍KTV、馬偕醫院附近鐵皮屋或豐樂工業區（
      監理站）附近的空地，大部分是「阿茂」主持的，「阿茂
      」即甲○○，參加廠商印象中有臺華營造的丑○○、偉峻
      營造的戊○○、東一營造的丁○○、煜峰營造的王文雄、
      錦茂營造的陳志政等人，另外很多人有的不認識，有的記
      不起來；三間海岸保護工工程第一次投標的標價是伊依照
      「北港仔」他們的意思寫的，「北港仔」就是寅○○等語
      （見91年12月26日調查筆錄）。另觀諸卷附91年3月5日至
      91年4月3日之通訊監察譯文內容（見法務部調查局臺東縣
      調查站「寅○○、卯○○等違反政府採購法案」通訊監察
      譯文資料影本第二宗」），另案被告寅○○、被告甲○○
      、卯○○、蔡清棕、楊宗福、莊東波等人均有於電話中談
      及附表所示工程標案之圍標事宜。依上開通訊監察譯文內
      容而觀，以寅○○為首之圍標集團，其中被告卯○○有與
      寅○○互通圍標訊息之情，被告甲○○則主要對外聯絡廠
      商，被告蔡清棕則在第八河川局負責掌握投標情報及阻擋
      廠商投標，被告楊宗福負責尋找廠商及提供圍標協議場所
      ，莊東波則有尋找廠商及在第八河川局掌握投標狀況的角
      色。綜上事證可知，被告等7人於以寅○○為首之圍標集
      團中，各有其職，各盡其務，就如附表所示工程案之圍標
      犯行，有犯意之聯絡及行為之分擔，實臻明確。
（三）又證人戊○○於警詢、東調站、偵訊及另案審理時證稱：
      寅○○及其同夥等人在電話中直接表明，要伊絕對不可以
      先行投寄標單，並警告如果私自寄出去的話要伊試看看，
      伊聽了十分害怕，所以只好配合；當伊有意願投標，不願
      配合他們圍標時，隨後不久就會接到北港這邊的恐嚇電話
      ，要伊出門要小心；寅○○的小弟很多，他曾帶小弟到伊
      家要求伊配合圍標等語。另證人丙○○於東調站詢問時陳
      稱：91年3月6日上午，接獲自稱北港仔男子電話，要伊不
      要前往投標並配合圍標；之後，寅○○等圍標集團成員卯
      ○○等人，到永鎰公司找伊，表示伊擅自投標，致其受有
      損失，下次再有不配合事情發生，大家就走著瞧等語。證
      人丁○○於東調站、偵訊時證稱：上開工程均有參與，寅
      ○○及其同夥甲○○... 在伊有意參標第八河川局的工程
      並領標後，都會打電話給伊警告伊，不可以再參加搶標，
      否則對伊不利，並要求伊一定要陪標，揚言不配合的話會
      對伊不利，伊因為擔心身家性命安全，所以只好配合他們
      等語。證人庚○○於另案審理時證稱：曾以群桔營造公司
      名義投標「卑南溪梅山部落護岸工程」，遭綽號阿茂之男
      子要求不要先投標，去東海國中商量看看要怎樣，不配合
      也不行，廠商很無奈，去了又被打，不去又不行，廠商就
      是這麼倒楣等語。證人辛○○於偵訊中證稱：（問：他如
      何阻止你？）以電話及在現場（阻止），因為他（寅○○
      ）有黑道背景所以我會害怕等語。證人乙○○於東調站、
      偵訊中證稱：伊投標「美山海岸保護工程」、「臺東海岸
      保護工整建工程」後，有一男子（偵查庭指認寅○○）打
      電話稱該等工程均有人在處理，叫伊不要再投標，後來的
      「三間海岸保護工工程」等伊便不敢投標，事後聽同業說
      該男子是綽號「北港仔」等語。惟證人戊○○、丙○○、
      丁○○、辛○○、乙○○於本院審理時均具結證稱其等於
      參與附表所示工程標案時，並無受到恐嚇、脅迫之情形等
      語（見本院卷二第52-98頁所附98年2月5日審判筆錄，同
      卷第132-183頁所附98年2月10日審判筆錄，本院卷三第40
      -59頁所附98年4月1日審判筆錄，同卷第98-109頁所附98
      年4月23日），核與證人壬○○、庚○○、癸○○、丑○○於本院審理時結證情節相符（見本院卷二所附前揭98年
      2月10日審判筆錄，同卷第214-248頁所附98年2月12日審
      判筆錄）。上開證人先前所證是否受到脅迫情形等節，已
      有證述前後不一之處，況與其他證人於本院審理時結證情
      形不符，本院自難以其等前後矛盾之證詞內容，確信其等
      先前之證述為真。且觀諸卷附通訊監察譯文可知，被告甲○○固有與附表所示之廠商談及附表所示工程標案之圍標
      事宜，但其內容均無對廠商有恐嚇、脅迫之情形，反係一
      般性的平和對話，更無顯示對話廠商有何陷於恐懼之情事
      （詳見法務部調查局臺東縣調查站「寅○○、卯○○等違
      反政府採購法案」通訊監察譯文資料影本第二宗」）。從
      而，上開證人所證受到脅迫等情，非惟前後不一，甚無其
      他卷附事證可資相佐，自無法憑採為確信事實之依據。公
      訴人以前開供述證據認為被告7人所為，係以施脅迫方式
      而進行圍標之事實，容有誤認。
（四）被告7人雖以前詞置辯，然其等確有參與以另案被告寅○○為首之圍標集團，並就附表所示工程標案進行圍標，已
      有相關事證詳述如前。其等上開辯解，顯為卸責之詞，不
      足採信。又被告鍾懿章固提出91年間於行政院衛生署臺東
      醫院住院之診斷證明書（見本院卷三第137頁），然其住
      院期間為91年2月1日至91年2月25日乙情，有該院97年9月
      9日97東醫歷字第0970005156號函所附鍾懿章入出院紀錄
      在卷可參（見本院卷一第83-85頁），是上開診斷證明書
      與本案發生於91年3月間之各次圍標案件，尚無直接關聯
      性，無以為被告鍾懿章有利認定之依據。另被告鍾懿章雖
      辯稱：其綽號並非「東海」，應是誤認云云。惟證人董嘉
      雄明確證稱：鍾懿章即「東海」等語（見董嘉雄92年1月
      20日調查筆錄），而證人丁○○亦於本院審理時具結後，
      當庭指認在庭之被告鍾懿章即為其在搓圓仔湯會議中看到
      之鍾懿章等語（見本院卷三第107頁及其背面）。是以，
      被告鍾懿章所執辯解，亦非可信。綜上所述，本件事證明
      確，被告等7人所為違反政府採購法第87條第4項之犯行，
      均堪認定。應依法論科。
三、新舊法之比較：
（一）被告等人行為後，於94年2月2日修正公布之刑法，於95年
      7月1日施行，其中刑法第2條係規範行為後法律變更所生
      新舊法律比較適用之準據法，是刑法第2條本身雖經修正
      ，但該條文既屬適用法律之準據法，本身尚無比較新舊法
      之問題，應逕適用裁判時即修正後刑法第2條規定以決定
      適用之刑罰法律，先予敘明。
（二）按行為後法律有變更者，適用行為時之法律。但行為後之
      法律有利於行為人者，適用最有利於行為人之法律，修正
      後刑法第2條第1項定有明文。又比較時應就罪刑有關之共
      犯、未遂犯、想像競合犯、牽連犯、連續犯、結合犯，以
      及累犯加重、自首減輕暨其他法定加減（如身分加減）與
      加減例等一切規定，綜其全部罪刑之結果而為比較。再從
      刑附屬於主刑，除法律有特別規定者外，依主刑所適用之
      法律（最高法院95年第8次刑事庭會議決議參照）。
（三）關於罰金刑部分，修正前刑法第33條第5 款規定：「罰金
      ：1元（銀元）以上。」修正後刑法第33條第5款規定：「
      罰金：新臺幣1,000元以上，以百元計算之。」修正後刑
      法第33條第5款所定罰金刑最低數額，較之修正前提高，
      自以修正前刑法第33條第5款規定，較有利於被告等人。
（四）刑法第28條原規定：「二人以上共同『實施』犯罪之行為
      者，皆為共同正犯。」新法修正為：「二人以上共同『實
      行』犯罪之行為者，皆為共同正犯。」將舊法之「實施」
      修正為「實行」。原「實施」之概念，包含陰謀、預備、
      著手及實行等階段之行為，修正後僅共同實行犯罪行為始
      成立共同正犯。是新法共同正犯之範圍已有限縮，排除陰
      謀犯、預備犯之共同正犯。新舊法就共同正犯之範圍既因
      此而有變動，自屬犯罪後法律有變更，而非僅屬純文字修
      正，經比較適用新舊法，舊法對被告等人並無較有利（最
      高法院96年度台上字第1323號判決、本院暨所屬法院96年
      度法律座談會決議亦同此意旨）。
（五）被告等7人行為後，刑法第56條連續犯之規定業經刪除，
      此刪除雖非犯罪構成要件之變更，但顯已影響行為人刑罰
      之法律效果，自屬法律之變更。又依修正前刑法第56條規
      定，被告等人所為之犯行，本得論以連續犯，加重其刑至
      2分之1，而修正後刑法既已無連續犯之適用，被告等人所
      犯數罪經併合處罰結果，顯較論以連續犯之情形為重。是
      以，經比較新舊法結果，以修正前刑法第56條規定較有利
      於被告等人，自仍應適用被告等人行為時即修正前刑法連
      續犯之規定。
（六）被告鍾懿章行為後，刑法有關構成累犯之要件，已經修正
      ，依被告鍾懿章行為時即修正前刑法第47條規定「受有期
      徒刑之執行完畢，或受無期徒刑或有期徒刑一部之執行而
      赦免後，五年以內再犯有期徒刑以上之罪者，為累犯，加
      重本刑至二分之一。」而修正後之刑法第47條第1項則規
      定「受徒刑之執行完畢，或一部之執行而赦免後，五年以
      內故意再犯有期徒刑以上之罪者，為累犯，加重本刑至二
      分之一。」自屬行為後法律有變更，非屬單純文字修正，
      亦非實務見解的明文化，應有修正後刑法第2條第1項「從
      舊從輕」原則之適用（最高法院96年度臺上字第6439、66
      51號判決意旨參照）。本件被告鍾懿章係故意犯罪，無論
      適用新法或舊法，均應論以累犯，是依新舊法比較之結果
      ，修正後新法既未較有利於被告鍾懿章，自應適用行為時
      法即修正前刑法第47條規定論處。
（七）綜合被告7人所涉上揭犯行之一切相關情形，認適用行為
      時即修正前刑法之相關規定處斷，對其較為有利，依刑法
      第2條第1項前段規定，自應適用修正前刑法規定處斷。
四、按政府採購法第87條第4項（政府採購法於87年5月27日制定
    公布，並自公布後1年施行，後於91年2月6日修正第87條條
    文，原第87條第4項並未修正，僅新增第5項條文，是本件起
    訴書所引政府採購法第87條第4項條文，並無因修正前後而
    有不同）之立法意旨，係在保護政府採購程序之公平公開，
    建立公平競爭之採購機能，故只要意圖獲取不當利益或意圖
    影響決標價格，而以協議方式合意使某些廠商不為投標或不
    為價格之競爭，應即成立該罪，不以使所有廠商不為投標或
    不為價格之競爭為要件。政府採購法第87條第4項之犯罪構
    成要件為：1.行為人須有影響決標價格或獲取不當利益之不
    法意圖；2.行為人須以契約、協議或其他方式之合意為手段
    ，3.須達成使廠商不為投標或不為價格競爭之結果。換言之
    ，行為人之主觀上須有影響決標價格或獲取不當利益之意圖
    ，客觀上須有以契約、協議或其他方式之合意，藉以達成促
    使廠商不為投標或不為價格競爭之結果。因此，該罪之犯罪
    之主體，係指「使廠商不為投標或不為價格競爭」之人而言
    ，並無特殊之身分限制。被告等人縱非如附表所示工程標案
    之投標之廠商，亦不影響本罪之成立。核被告甲○○、鍾懿
    章、莊東波、蔡清棕、楊宗福、許峻瑋、卯○○上開所為，
    均係犯政府採購法第87條第4項之妨害投標罪。公訴意旨認
    被告等7人所為之上開犯行，係違反政府採購法第87條第1項
    之意圖使廠商不為投標、違反其本意投標而施脅迫罪，容有
    未恰，已如前述，惟其起訴之基本社會事實同一，本院自得
    予以審理，並予變更起訴法條。又被告等7人就前開犯行間
    ，及其等與另案被告寅○○間，互有犯意之聯絡及行為之分
    擔，為共同正犯。被告等7人先後多次違反政府採購法第87
    條第4項之妨害投標之犯行，時間緊接，所犯係構成要件相
    同之罪名，顯係基於概括犯意反覆為之，應依修正前刑法第
    56條連續犯之規定，均論以一罪，並各加重其刑。又被告鍾
    懿章前於87年間因妨害公務案件，經本院以87年度易字第54
    7號判處有期徒刑3月確定，於88年5月19日易科罰金執行完
    畢，有臺灣高等法院被告前案紀錄表1份在卷可參，其於有
    期徒刑執行完畢後，5年以內故意再犯本案有期徒刑以上之
    罪，為累犯，應依修正前刑法第47條之規定加重其刑，並遞
    加重之。爰審酌被告等7人為謀取個人利益，竟與另案被告
    寅○○組成圍標集團，以協議之方式，使廠商不為投標，或
    不為價格之競爭，讓內定之廠商取得各該工程，破壞政府公
    平、公開之採購制度，自應受相當之刑事非難；且被告卯○○兼有臺灣區營造同業公會臺東辦事處總幹事之身分，不思
    導正圍標歪風，反參與圍標行為，實屬可議，惟衡酌被告7
    人尚非圍標集團之首，及各該被告所為之犯罪情節而造成之
    損害、參與之程度，兼衡其等之生活狀況、智識程度、素行
    ，被告鍾懿章領有臺東縣臺東市公所低收入戶證明書及中華
    民國中度多障（肢障、肝臟輕度永久障礙）身心障礙手冊（
    見本院卷三第136、138頁）等一切情形，各量處如主文所示
    之刑。又被告等7人犯罪時間均在96年4月24日以前（含當日
    ），所犯符合中華民國九十六年罪犯減刑條例第2條第1項第
    3款所定之減刑條件，應依該規定各減其刑期2分之1，並就
    被告鍾懿章、莊東波、蔡清棕、楊宗福、許峻瑋、卯○○部
    分，均諭知易科罰金之折算標準（按被告鍾懿章等人行為後
    ，罰金罰鍰提高標準條例第2條業已刪除，而刑法第41條第1
    項前段易科罰金折算標準，已由修正前之銀元100元、200元
    、300元〈即新臺幣300元、600元、900元〉折算1日，修正
    為新臺幣1,000元、2,000元、3,000元折算1日，並刪除「因
    身體、教育、職業、家庭之關係或其他正當事由，執行顯有
    困難」之條件，因屬科刑規範事項變更，其折算標準為裁判
    時所應諭知，自有就新舊法規定比較必要，經比較新舊法結
    果，以被告行為時即修正前刑法較有利於被告，應依刑法第
    2條第1項前段規定，適用修正前刑法第41條第1項前段、廢
    止前罰金罰鍰提高標準條例第2條規定，諭知易科罰金之折
    算標準），以示儆懲。
參、不另為無罪諭知部分：
一、公訴意旨另以：另案被告寅○○等圍標集團成員召集廠商丑
    ○○、丁○○等人，在不詳地點進行如附表編號六所示工程
    標案之「搓圓仔湯」會議，事後並由寅○○等圍標集團成員
    一一通知有領標而未與會之領標廠商丑○○等人須依議定之
    結果投標。嗣於開標當日，因寅○○獲悉建隆營造公司在渠
    等之圍標過程中漏失，且已自行投標，寅○○雖撥打電話予
    建隆營造公司負責人己○○，要求己○○取回已投遞之標單
    未果，經開標結果而由建隆營造公司以1,736萬元得標。寅
    ○○等圍標集團成員亦因不滿己○○自行投標，即以電話對
    己○○恐嚇稱：以後若不配合，將砍斷其手腳等語，致己○○心生畏懼，因認被告等7人另涉犯刑法第305條之恐嚇危害
    安全罪嫌等語。
二、按犯罪事實應依證據認定之，無證據不得認定其犯罪事實；
    又不能證明被告犯罪者，應諭知無罪之判決；刑事訴訟法第
    154條第2項、第301條第1項分別定有明文。次按所謂證據，
    係指直接間接足以證明犯罪行為之一切證人、證物而言，且
    事實之認定，應憑證據，如未能發現相當證據，或證據不足
    以證明，自不能以推測或擬制之方法，以為裁判基礎，最高
    法院30年上字第128號、40年臺上字第86號判例均可資參考
    。再按認定不利於被告之事實，須依積極證據，苟積極證據
    不足為不利於被告事實之認定時，即應為有利於被告之認定
    ，更不必有何有利之證據，最高法院30年上字第816號判例
    意旨可資參照。另按刑事訴訟上證明之資料，無論其為直接
    或間接證據，均須達於通常一般之人均不致有所懷疑，而得
    確信其為真實之程度，始得據為有罪之認定，若其關於被告
    是否犯罪之證明未能達此程度，而有合理懷疑之存在，致使
    無從形成有罪之確信，根據「罪證有疑，利於被告」之證據
    法則，即不得遽為不利被告之認定，有最高法院76年度臺上
    字第4986號判例可稽。又告訴人（被害人）之指訴，係以使
    被告受刑事訴追為目的，是其陳述是否與事實相符，仍應調
    查其他證據，以資審認（最高法院52年度臺上字第1300號判
    例參照）。換言之，告訴人（被害人）之指訴，以使被告受
    刑事訴追為目的，其陳述如有瑕疵，則在此瑕疵未究明以前
    ，遽採為被告有罪判決之根據，即難謂為適法（最高法院74
    年臺上字第4225號判例要旨參照），亦即被害人（告訴人）
    之陳述，固得據為認定犯罪事實之證據資料，然被害人與被
    告，係居於相反之立場，其所述被害情形，難免有虛偽陳述
    之危險，故被害人之陳述，須其指訴之內容無瑕疵，且與事
    實相符，始得採為認定被告犯罪之證據（最高法院95年度臺
    上字第5372號判決意旨參照）。
三、公訴人認被告等7人涉犯上開罪嫌，無非係以證人即被害人
    己○○於91年12月26日東調站詢問時之證述為其論據。查證
    人己○○於東調站詢問時所證述之內容（詳見調查卷5第49-
    56頁），曾提及89年間臺東縣政府發包之「東36線紅葉道路
    拓寬工程」、附表編號六之工程及91年4月間第八河川局發
    包之「發光堤防工程」等工程。而針對「東36線紅葉道路拓
    寬工程」，己○○證稱：其得標後寅○○同夥突然到其住處
    拜訪，問其這件要怎麼處理，他們很不高興，要其以後出門
    小心點，還透過朋友放話，揚言要砍斷其手腳等語。此部分
    證述，與本案並無關聯性。另就附表編號六之工程及91年4
    月間第八河川局發包之「發光堤防工程」，己○○固證稱寅
    ○○有圍標情事，且前述工程因其工地現場已發生多起機具
    遭不明人士破壞，其被跟蹤，揚言要砍斷其手腳，只好配合
    圍標等情，然證人所稱「前述」工程究係指何件工程並未指
    明，是否與本案有關尚屬有疑。且證人之證述內容，對於上
    開恐嚇行為之發生時間、地點均付之闕如，對於行為人亦語
    焉不詳，實難以其證詞認定本件被告7人確有為公訴人所指
    之恐嚇犯行。況公訴人所指寅○○集團係以電話進行上開恐
    嚇云云，更無從自證人之前開證詞獲得佐證。綜上，本件檢
    察官所舉之上開證據，尚無從證明被告7人確有恐嚇犯行。
    此外，本院復查無其他積極證據足資佐證被告7人有公訴人
    所指此部分之犯行，本應為無罪之諭知，然公訴人認此部分
    如成立犯罪，與被告等7人前揭論罪科刑部分，有修正前刑
    法牽連犯之裁判上一罪關係，爰不另為無罪之諭知。
肆、職權告發部分：本件證人郭櫻聰、辛○○、丑○○、庚○○
    、丁○○、黃教枝等人共同涉犯政府採購法第87條第4條之
    妨害投標罪嫌部分，宜由檢察官另為適法之處理。
據上論斷，應依刑事訴訟法第299條第1項前段、第300條，政府
採購法第87條第4項，刑法第11條前段、第2條1項前段、（修正
前，下同）刑法第28條、刑法第56條、刑法第47條、刑法第41條
第1項，修正前罰金罰鍰提高標準條例第2條，中華民國九十六年
罪犯減刑條例第2條第1項第3款、第7條、第9條，判決如主文。
中    華    民    國    98    年    5     月    18    日
                  刑事第二庭  審判長法  官  李水源
                                    法  官  蔡慧雯
                                    法  官  盧亨龍
以上正本證明與原本無異。
如不服本判決應於收受送達後10日內向本院提出上訴書狀，並應
敘述具體理由；其未敘述上訴理由者，應於上訴期間屆滿後20日
內向本院補提理由書（均須按他造當事人之人數附繕本）。「切
勿逕送上級法院」。告訴人或被害人對於本判決如有不服，請書
具不服之理由狀，請求檢察官上訴者，其上訴期間之計算係以檢
察官收受判決正本之日期為準。
                                    書記官  石佳琪
中    華    民    國    98    年    5     月    18    日
附表
┌──┬────┬─────┬─────┬─────┬──────────┐
│編號│決標日期│ 工程名稱 │決標金額；│ 得標廠商 │    投標廠商        │
│    │        │          │底價及標比│          │                    │
│    │        │          │（新臺幣）│          │                    │
├──┼────┼─────┼─────┼─────┼──────────┤
│一  │91年3月6│美山海岸保│1528萬元；│翔傑營造（│政富營造有限公司（吳│
│    │日      │護工工程  │2912萬9千 │自行郵寄投│銘賢借牌）、申展營造│
│    │        │          │元；73%   │標）      │有限公司（辛○○借牌│
│    │        │          │          │          │）、偉峻營造股份有限│
│    │        │          │          │          │公司（戊○○）、錦茂│
│    │        │          │          │          │營造有限公司（林茂雄│
│    │        │          │          │          │）、順聯營造股份有限│
│    │        │          │          │          │公司（陳順來）、煜峰│
│    │        │          │          │          │營造有限公司（王文雄│
│    │        │          │          │          │）、翔傑營造有限公司│
│    │        │          │          │          │（蕭鐘煌借牌）、勝榮│
│    │        │          │          │          │營造有限公司（盧清池│
│    │        │          │          │          │）                  │
├──┼────┼─────┼─────┼─────┼──────────┤
│二  │91年3月 │臺東海岸保│1986萬5千 │開楠營造  │永鎰營造有限公司（李│
│    │6日     │護工整建工│元；2500萬│（黃俊福借│福來）、開楠營造有限│
│    │        │程        │元；79.4% │牌）      │公司（黃俊福借牌）、│
│    │        │          │          │          │政富營造公司、東一營│
│    │        │          │          │          │造有限公司（丁○○）│
│    │        │          │          │          │、偉峻營造公司、偉立│
│    │        │          │          │          │營造有限公司（壬○○│
│    │        │          │          │          │）、勝榮營造有限公司│
│    │        │          │          │          │、煜峰營造公司      │
├──┼────┼─────┼─────┼─────┼──────────┤
│三  │91年3月 │豐源海岸保│1530萬9千 │偉峻營造  │永鎰營造公司、永盛營│
│    │6日     │護工工程  │元；2200萬│（戊○○）│造股份有限公司（謝培│
│    │        │          │元；69.5% │          │峰）、申甲營造股份有│
│    │        │          │          │          │限公司（邱欽銘、邱榮│
│    │        │          │          │          │賢）、開楠營造公司、│
│    │        │          │          │          │東一營造公司、煜峰有│
│    │        │          │          │          │限公司、偉峻營造公司│
│    │        │          │          │          │、偉立營造公司、臺華│
│    │        │          │          │          │營造有限公司（丑○○│
│    │        │          │          │          │）、勝榮營造有限公司│
├──┼────┼─────┼─────┼─────┼──────────┤
│四  │91年3月 │卑南溪梅山│1750萬元；│昱凱營造  │昱凱營造有限公司（郭│
│    │7日     │部落護岸工│1800萬元；│（郭櫻聰借│櫻聰借牌）、崧源營造│
│    │        │程        │97%       │牌）（圍標│有限公司（癸○○）、│
│    │        │          │          │協議之主標│東一營造公司、錦茂營│
│    │        │          │          │）        │造公司（林茂雄）、群│
│    │        │          │          │          │桔營造有限公司（林金│
│    │        │          │          │          │福借牌）、煜峰營造公│
│    │        │          │          │          │司、輝營造有限公司│
│    │        │          │          │          │（吳泰興）、鼎沛營造│
│    │        │          │          │          │工程有限公司（劉永智│
│    │        │          │          │          │）                  │
├──┼────┼─────┼─────┼─────┼──────────┤
│五  │91年3月8│三間海岸保│（主辦單位│（圍標協議│申展營造有限公司、臺│
│    │日      │護工工程  │宣布廢標）│由申展營造│華營造公司、偉峻營造│
│    │        │          │          │〈辛○○借│公司、東一營造公司、│
│    │        │          │          │牌〉主標）│宏和營造公司、煜峰營│
│    │        │          │          │          │造公司、冠勝營造工程│
│    │        │          │          │          │有限公司、翔傑營造工│
│    │        │          │          │          │程有限公司、永鎰營造│
│    │        │          │          │          │公司、順聯營造有限公│
│    │        │          │          │          │司、錦茂營造公司、順│
│    │        │          │          │          │裕營造有限公司、萬年│
│    │        │          │          │          │營造有限公司        │
│    ├────┤          ├─────┼─────┼──────────┤
│    │91年3月 │          │2450萬元；│臺華營造  │臺華營造公司、東一營│
│    │22日    │          │2570萬元；│（丑○○）│造公司、煜峰營造公司│
│    │        │          │95.3%     │（圍標協議│、錦茂營造公司、偉峻│
│    │        │          │          │之主標）  │營造公司、蒸盛營造有│
│    │        │          │          │          │限公司              │
├──┼────┼─────┼─────┼─────┼──────────┤
│六  │91年3月 │加典溪左岸│1736萬元；│建隆營造  │臺華營造公司、東一營│
│    │22日    │一、二號堤│2458萬元；│（己○○）│造公司、煜峰營造公司│
│    │        │防整建工程│70.6%     │          │、建隆營造有限公司（│
│    │        │          │          │          │己○○）、永盛營造股│
│    │        │          │          │          │份有限公司、瑞誠營造│
│    │        │          │          │          │有限公司（劉清郎）、│
│    │        │          │          │          │順裕輝營造有限公司（│
│    │        │          │          │          │董嘉雄）、明陽營造有│
│    │        │          │          │          │限公司（盧珍）      │
└──┴────┴─────┴─────┴─────┴──────────┘
附錄本案論罪科刑法條全文：
（政府採購法第87條第4項與91年2月6日修正前同法第87條第4項
  之規定相同）
政府採購法第87條第4項
意圖影響決標價格或獲取不當利益，而以契約、協議或其他方式
之合意，使廠商不為投標或不為價格之競爭者，處6月以上5年以
下有期徒刑，得併科新臺幣100萬元以下罰金。


司法院資訊處製作；財團法人民間司法改革基金會備份。
